臺灣高等法院高雄分院刑事判決　　　　　　　　九十二年度上更(一)字第三一號
　　上　訴　人　臺灣屏東地方法院檢察署檢察官
　　上　訴　人
　　即　被　告　乙○○
　　選任辯護人　黃吉雄律師
右上訴人因違反藥事法案件，不服臺灣屏東地方法院八十九年度訴字第七四號中華民
國八十九年五月三十一日第一審判決（起訴案號：臺灣屏東地方法院檢察署八十九年
度偵字第二九四號），提起上訴，本院判決如左：
      主  文
原判決撤銷。
乙○○連續明知禁藥而轉讓，累犯，處有期徒刑拾月。
      事  實
一、乙○○前有妨害家庭、傷害等前科，其於民國八十五年間所犯傷害案件，經本院
    判處有期徒刑三月確定，並於八十六年六月二十三日易科罰金執行完畢，仍不知
    悔改，明知Aminophenazone（解熱鎮痛劑）及Dipyrone均經政府公告為禁藥，不
    得使用，竟基於概括之犯意，自八十六年七月底起至八十七年七月下旬某日止，
    在屏東縣潮州鎮○○里○○路二五巷七號等處，連續為張秋愛施打
    Aminophenazone（解熱鎮痛劑）及Dipyrone多次，而無償轉讓禁藥多次，嗣張秋
    愛於八十七年七月二十六日十七時許，在屏東縣潮州鎮○○路二五巷七號二樓，
    因施打禁藥Aminophenazone、Dipyrone及飲酒過量導致呼吸衰竭死亡（該次無證
    據證明被告明知張秋愛大量飲酒後仍為張秋愛施打）。嗣張秋愛於八十七年七月
    二十六日十七時許，在屏東縣潮州鎮○○路二五巷七號二樓，因施打禁藥
    Aminophenazone、Dipyrone及飲酒過量導致呼吸衰竭死亡，經警於八十八年四月
    二十九日前往屏東縣潮州鎮○○路一六０號乙○○住處搜索，並扣得含有
    Aminophenazone及Dipyrone之殘留之針筒三支。
二、案經台灣屏東地方法院檢察署檢察官主動檢舉偵查起訴。
      理  由
一、訊據上訴人即被告乙○○矢口否認有何違反藥事法犯行，辯稱：死者張秋愛之夫
    丙○○曾向被告提出妨害家庭之告訴，於偵查中，張秋愛即離奇於寄居處暴斃，
    丙○○眼見妨害家庭之告訴及索取新台幣五百萬元未得逞，乃處心積慮將死因強
    加於伊身上，究其原因無非張秋愛身前有投保壽險，受益人為丙○○，從而張秋
    愛之死因若為自殺，恐難獲得保險理賠，是以丙○○即與其親友串證，虛構伊注
    射針劑之情節，且證人之證詞均屬矛盾瑕疵，扣案之物則係伊用來飼養家禽注射
    之用，伊並沒有轉讓禁藥與張秋愛施打云云。惟查：
（一）右揭事實，業據證人張碧霞在偵查中供稱：「我妹妹（張秋愛）在海產店工作
      才認識乙○○，二人有同居。」、「．．他（指張秋愛）告訴我他是注射減肥
      ，但我常看他精神恍惚，他曾跟我說生產後子宮發炎，乙○○有給他注射東西
      ，至於我妹妹是否會自己注射，我不知道．．．」、「張秋愛先稱打針減肥，
      我責問她不該打針，她才改稱因子宮發炎。」（見偵查卷第十六、六七頁，本
      院九十年二月七日訊問筆錄）。證人林坤松在本院前審時證稱：「八十六年我
      看到被告在海產店為被害人打針：：」（本院九十年二月七日訊問筆錄）。證
      人羅伊鈞即被害人之子於偵審中證稱：「看過一、二次乙○○是幫她（張秋愛
      ）打針。」（偵查卷第六六頁反面）、「我看到被告向我母親之左手臂打針．
      ．我去找我母親每次拿幾百元，林烈偉也有看到，我母親告訴我說那是打減肥
      的針。」（原審卷第五二頁反面、本院九十年二月七日訊問筆錄）；證人白富
      國在偵訊供稱：「她精神恍惚，問他說在減肥，並說是乙○○幫他打的。」（
      見偵查卷第六七頁，本院九十年二月七日訊問筆錄）等語明確，足見被告確有
      為被害人張秋愛施打藥物。
（二）又Aminophenazone、Dipyrone分別經行政院衛生署於七十二年四月一日及七十
      二年一月一日起公告禁用，屬藥事法第二十二條第一款之禁藥，有行政院衛生
      署八十九年八月二十一日衛署藥字第０八九０００八六三二號函在卷可憑（上
      訴卷第六二頁）。被告雖辯稱行政院衛生署九十三年一月二十七日衛署藥字第
      ０九二００六八九一七號函所附查詢表中，Aminophenazone係至八十八年九月
      二十二日始經註銷云云，惟前開函件所附查詢中所列於八十八年九月二十二日
      經註銷者，係指「Aminophenazone Gentisic Acid "Siegfried"」該項品名係
      原料藥，與Aminophenazone尚屬有別，自不得以此即認Aminophenazone非屬公
      告之禁藥。又被害人張秋愛於八十七年七月二十六日十七時許，在屏東縣潮州
      鎮○○路二五巷七號二樓死亡，其尿液經送檢驗結果含解熱鎮痛劑
      Aminophenazone及Dipyrone，亦經法務部法醫研究所檢驗無訛，有該所（八七
      ）法醫所醫鑑字第０七五０號鑑定書可按。而在被告住處所搜索扣得針筒三支
      ，發現含有解熱鎮痛劑Aminophenazone及Dipyrone成分殘留，亦有法務部調查
      局檢驗通知書在卷可按（相卷第六十八頁），是被害人張秋愛尿液中所含禁藥
      Aminophenazone、Dipyrone與被告住處搜得之針筒含有相同之成分；且被告曾
      為張秋愛打針已據證人林坤松供述如前，足證被告確有打針之技巧及經驗，而
      被告與被害人張秋愛關係親密，被告並安排被害人張秋愛房屋居住乙節，亦為
      被告所坦認，參以前開證人所為證言，倘非被告無償轉讓替張秋愛注射，否則
      被害人豈會甘冒危險而任意注射不明藥物。益見被告無償轉讓為被害人張秋愛
      所施打之藥物，係禁藥Aminophenazone、Dipyrone無訛。
（三）被告又辯稱張碧霞、白富國、潘美容所為陳述係屬傳聞證據，林坤松所言被告
      替張秋愛注射三年，與張秋愛於另案妨害家庭案中所述認識一年不符，均無證
      據能力；惟證人張碧霞、白富國所為前述證詞均為渠等親自聽張秋愛所陳，另
      本院所採林坤松於本院前審之證詞亦為其親眼所見，與被告自陳與張秋愛認識
      之時間並無矛盾之處，且經渠等到庭具結證述屬實，自有證據能力。另證人林
      坤松雖曾於八十八年六月二日與被告發生衝突拉扯，然業於八十八年六月十日
      與被告達成和解，並握手言和，此亦有屏東縣潮州鎮調解委員會調解筆錄一紙
      在卷可稽，證人林坤松在偵審之證述，亦無虛構誣陷之理。又證人潘美容、林
      烈偉雖未親眼目睹被告為被害人注射藥物，不足以直接證明被告為張秋愛注射
      藥物，但證人林烈偉與羅伊鈞就何時、如何前往張秋愛住處及向張秋愛拿錢等
      情證述相符，且被害人張秋愛注射禁藥，所須施打時間甚短，並非隨時經常注
      射，證人潘美容、林烈偉與被害人張秋愛又未共同生活，尚不得以證人潘美容
      、林烈偉未親眼目睹被告為張秋愛注射藥物，而為被告有利之認定。
（四）又警方於八十八年四月二十九日前往被告住處扣得克力糖一瓶、玻璃瓶溶劑（
      Tanker）四支、Vitagen一瓶，經本院送請行政院衛生署鑑定結果，前開藥品
      為均經核准之藥物（其中Tanker係在八十八年三月二十三日發證），惟該三項
      藥品前經檢察官送請法務部調查局以氣相層析質譜儀分析法檢測，其中一支玻
      璃瓶溶劑（Tanker）係含解熱鎮痛劑Aminophenazone及Dipyrone、中樞神經興
      奮劑Caffeine成分；克力糖點滴瓶發現含有Dipyrone及鎮靜安眠劑Diazepam成
      分；Vitagen則無Aminophenazone及Dipyrone成分（見相卷第六十八頁）；以
      此鑑定結果與前述針筒三支、張秋愛尿液綜互比對，因克力糖、Vitagen無
      Aminophenazone成分，針筒中及張秋愛尿液中亦無Caffeine成分，顯見被告應
      非為張秋愛施打前揭克力糖、Tanker、Vitagen注射液，惟針筒中含有與張秋
      愛尿液相同之Aminophenazone及Dipyrone成分，且參酌前述證人張碧霞等之供
      述，已足認被告確有為張秋愛施打藥物事證已明，扣案克力糖等三項藥物雖獲
      核准使用，亦不足採為被告有利之證據。至於被告於八十九年八月二十日在被
      害人張秋愛死亡房間起出藥品煩寧及Dizepam 聲請送法務部調查局檢驗；然被
      告提出上開藥品，距被害人張秋愛死亡已逾二年，難認為被害人張秋愛所遺留
      之藥品。又被告聲請將證人張碧霞、羅伊鈞、白富國、林坤松作測謊鑑定，惟
      本件事證已臻明確，核無必要，被告犯行堪以認定。
二、按Aminophenazone、Dipyrone分別經行政院衛生署於七十二年四月一日及七十二
    年一月一日起禁用，屬藥事法第二十二條第一款之禁藥。藥事法第八十三條第一
    項所謂「供應」、「轉讓」雖皆有讓與所有權之意思，而所謂「供應」，係指藥
    局或藥師之讓與行為而言，與「轉讓」係指供應以外之一切非營利性之讓與行為
    不同。本件被告無償提供禁藥供被害人施打之行為，核其所為係犯藥事法第八十
    三條第一項之轉讓禁藥罪。被告先後多次非法轉讓禁藥犯行，時間緊接，犯罪構
    成要件相同，顯係基於概括犯意反覆為之，為連續犯，依刑法第五十六條規定論
    以一罪，並加重其刑。又被告前因傷害案件，經本院於八十六年三月三十一日判
    處有期徒刑三月確定，並於八十六年六月二十三日執行完畢，有臺灣高等法院被
    告全國前案紀錄表在卷足參，其於上開刑之執行完畢後，五年以內再犯有期徒刑
    以上之本罪，為累犯，依刑法第四十七條規定遞加重其刑。又被告轉讓之藥物含
    有禁藥Aminophenazone、Dipyrone二種成分，被告轉讓禁藥Dipyrone部分，雖未
    經檢察官起訴，惟此部分與起訴部分為實質上一罪，為起訴效力所及，本院自得
    併予審理。
三、原審論處被告罪刑，固非無見，惟查被告轉讓之藥物含有禁藥Aminophenazone、
    Dipyrone二種成分，原審認僅轉讓禁藥Aminophenazone，尚有未洽。檢察官上訴
    意旨以被告不具醫師資格，擅自執行醫療業務，違反醫師法第二十八條第一項規
    定之嫌，且被告尚未賠償告訴人損害，原審量處有期徒刑十月，尚屬過輕云云。
    惟醫師法第二十八條第一項之罪，係以「未取得合法醫師資格擅自執行醫療業務
    」為犯罪構成要件；而所謂「業務」，係指依其社會生活之地位，以繼續之意思
    反覆從事之事業而言。被告係無償轉讓禁藥予張秋愛，張秋愛並未支付醫療費用
    ，且亦無證據證明被告以執行醫療為業務，尚與上開違反醫師法犯罪構成要件不
    合，不能令負該罪刑責，檢察官上訴非有理由。被告上訴意旨，否認犯罪，指摘
    原判決不當，雖亦無理由。惟原判決既有可議，自應由本院撤銷改判。茲審酌被
    告非法轉讓禁藥之動機、目的、戕害國民身心健康，飾詞否認，未與被害人家屬
    達成民事和解等情及其他一切情狀，量處如主文第二項所示之刑。
四、檢察官移送併案審理（八十九年度偵字第三七一一號）及告訴人認被告轉讓禁藥
    ，因而被害人張秋愛死亡，係犯藥事法第八十三條第二項之罪云云。惟按藥事法
    第八十三條第二項之轉讓禁藥致人於死罪，為加重結果犯，即因犯罪致發生一定
    結果而有加重其刑之規定，依照刑法第十七條規定，應以行為人能預見其結果發
    生，且轉讓禁藥與死亡間有相當因果關係始得適用，又加重結果犯，以行為人能
    預見其結果之發生為要件，所謂能預見乃指客觀情形而言，與主觀上有無預見之
    情形不同，若主觀上有預見，而結果之發生又不違背其本意時，則屬故意之範圍
    ，經查：
（一）被害人張秋愛於八十七年七月二十六日十七時許，在屏東縣潮州鎮○○路二五
      巷七號二樓死亡，經檢察官送法務部法醫研究所毒化物及病理學檢查結果，死
      者血液酒精０．四七（Ｗ／Ｖ），尿液含Aminophenazone、Dipyrone，顯示死
      者可能因長期使用Aminophenazone加上酒精之作用造成死亡；單就血中酒精濃
      度超過０．四（Ｗ／Ｖ）就可能致命，加上使用之藥物亦能造成呼吸改變，且
      氣道亦有細小泡沫出現，死者應死於呼吸衰竭。其成因若依筆訊所述，死亡方
      式應歸為自然死（病死）；鑑定結果為因藥物中毒導致呼吸衰竭死亡，死亡方
      式為自然死。有法務部法醫研究所（八七）法醫所醫鑑字第０七五０號鑑定書
      可按。嗣本院前審再送行政院衛生署醫事審議委員會結果，依據
      Aminophenazone、Dipyrone的副作用及毒性，張秋愛之死亡與注射
      Aminophenazone、Dipyrone可能有因果關係。但並非與長期注射有關，而是與
      最後一次注射有關，理論上Aminophenazone或Dipyrone過量時致死的可能性較
      大，但即使一般治療若引起過敏性休克（雖然發生的機會很少），仍有可能致
      死，況且死者飲用酒精，血中酒精濃度達四七四ｍｇ／ｄｌ，此一酒精濃度本
      身就會造成昏迷和呼吸抑制，因此藥物和酒精之作用而致死的可能是有的，有
      行政院衛生署八十九年十二月三十日衛署醫字第０八００三六四七三號函附鑑
      定書附卷可稽。
（二）由上述二鑑定結果，可認被害人張秋愛死亡之原因係因飲酒甚多，血中酒精濃
      度達四七四ｍｇ／ｄｌ，再因施打上開禁藥所致，惟此應係被告明知張秋愛飲
      酒甚多後，再為張秋愛施打前開禁藥時，因被告主觀上並不知此禁藥與大量酒
      精交互作用後會有致命之認識，但在客觀上前開酒精與藥效交互作用，確會導
      致死亡，故被告無殺人之犯意，但仍應負轉讓禁藥致死之刑責；反之，若被告
      為張秋愛注射前開禁藥後，因張秋愛再行大量飲酒，而因大量酒精與藥效交互
      作用，致生死亡之結果，則被告在為張秋愛施打前開禁藥時，其主觀上與一般
      人客觀上均無法預見張秋愛會繼而大量飲酒，故張秋愛縱因事後飲酒甚多，藥
      效與酒精交互作用致死，亦不能認被告應負轉讓禁藥致死之刑責。
（三）查被告於張秋愛死亡當日下午十三時許，接到張秋愛打呼叫器，被告即到張秋
      愛住處，張秋愛要被告幫帶小孩，被告即將小孩帶到潮州鎮○○路五十五號打
      麻將，至同日下午四時四十五分許，因小孩哭鬧，即帶小孩返回張秋愛住處，
      發現張秋愛已死亡等事實，業據被告於警訊及本院前審時供明，核與證人陳薪
      如於本院前審證稱「：：就是張秋愛死亡的那甲，他有帶孩子來我家打牌，他
      是五時許回去，後來他打電話告訴我張秋愛死了，我就叫他打電話報警」、「
      確實日期我忘記了，當甲晚上七時許，警察有帶乙○○到我家門口，說是在這
      家打牌：：」等語相符（本院上訴卷第一七四頁），是被告帶小孩離開張秋愛
      住處，至發現張秋愛死亡，時間約有四小時之久，張秋愛在此期間，已有充裕
      之時間得以大量飲酒，且遍查全卷，並無積極證據足認當日被告替張秋愛施打
      前開禁藥，即明知張秋愛已有大量飲酒之情事，此外，在被告住處所查扣之
      克力糖等前開藥物，經送驗結果，克力糖適用於營養減退及衰弱、循環障礙、
      腦出血，Tanker注射液用於神經痛、風濕症、關節炎、腰痛之消炎、解熱、鎮
      痛，Vitagen注射液適用於病中病後、嘔吐、胃腸障礙、失去知覺時之營養補
      給等，有行政院衛生署九十二年十二月五日衛署藥字第０九二００六二０五三
      號函可憑，均與張秋愛前開致死之結果無影響，檢察官認被告轉讓禁藥與被害
      人死亡間，有方法結果之裁判上一罪關係，尚有未合，本院無從併予審理，移
      送併案部分應退還檢察官另行偵辦，附此敘明。
據上論結，應依刑事訴訟法第三百六十九條第一項前段、第三百六十四條、第二百九
十九條第一項前段，藥事法第八十三條第一項，刑法第十一條前段、第五十六條、第
四十七條，判決如主文。
本案經檢察官王登榮到庭執行職務。
中      華      民      國    九十三    年      六      月      三      日
                              臺灣高等法院高雄分院刑事第一庭
                                  審判長法官  吳水木
                                        法官  洪慶鐘
                                        法官  趙文淵
右正本證明與原本無異。
如不服本判決應於收受本判決後十日內向本院提出上訴書狀，其未述上訴理由者，
並得於提起上訴後十日內向本院補提理由書狀（均須按他造當事人之人數附繕本)「
切勿逕送上級法院」。
                                      書記官  吳新貞
中      華      民      國    九十三    年      六      月     三      日
附錄：本判決論罪科刑法條：
藥事法第八十三條第一項
明知為偽藥或禁藥，而販賣、供應、調劑、運送、寄藏、牙保、轉讓或意圖販賣而陳
列者，處五年以下有期徒刑，得併科新台幣十萬元以下罰金。
